臺灣臺北地方法院民事判決　　　　　　　　　　　　　九十二年度建字第一三五號
　　原　　　告　北一國際有限公司
　　法定代理人　丙○○
　　訴訟代理人　廖湖中律師
　　被　　　告　老爺大酒店股份有限公司
　　法定代理人　乙○○
　　訴訟代理人　甲○○
右當事人間給付工程款事件，本院於中華民國九十三年十二月三日言詞辯論終結，判
決如下：
    主  文
原告之訴及假執行之聲請均駁回。
訴訟費用由原告負擔。
    事實及理由
一、原告主張：原告承攬訴外人匯全室內裝修工程有限公司（下稱匯全公司）承作關
    於被告公司裝修玻璃門、迷你吧、安全盒，施工板材等木作工程，均已完工，共
    計新台幣（下同）二百十萬二千二百零六元，扣除匯全公司已給付三十萬元，匯
    全公司尚欠原告一百八十萬二千二百零六元，嗣因匯全公司發生財務危機，於民
    國九十二年八月六日將其對被告所得請領之一百八十萬二千二百零六元工程款債
    權讓與原告後，原告並於同年八月二十八日發函通知被告，被告自不得再對匯全
    公司為清償，而且債權讓與當時，匯全公司對被告所得請領工程款項有三百二十
    三萬四千零一元，但被告卻於九十二年八月六日債權讓與之後，陸續給付匯全公
    司及其小包共二百五十六萬七千一百四十六元，可見匯全公司對被告存有工程款
    債權之事實，原告自得請求被告給付等語。並聲明：(一)被告應給付原告一百八十
    萬二千二百零六元及自起訴狀繕本送達翌日起至清償日止，按年息百分之五計算
    之利息。(二)願供擔保請准宣告假執行。
二、被告則以：匯全公司於九十二年六月二十六日承攬被告客房裝潢工程中之木作工
    程，雙方訂有「工程合約書」暨「承攬確認書」在案，依合約書約定，該項工程
    應於九十二年九月十五日前完工，然匯全公司對系爭工程迄今尚未完工，並於承
    攬系爭工程開始，即未能如期支付其分包商工程款，致裝修工人不願進場施作。
    被告於九十二年八月七日邀同匯全公司負責人丁○○召開「裝修工程工務會議」
    ，經匯全公司同意，由被告以「監督付款」方式將工程款直接匯入下包商帳戶，
    使下包商及工人繼續施作，而通說認為「監督付款」係屬「債權轉讓」，則匯全
    公司對被告所得請求工程款，業讓與其下包商，則被告事後於九十二年八月二十
    九日始接獲原告債權讓與通知，係屬匯全公司第二次無效之債權讓與，原告對被
    告自無任何主張權利之餘地。又匯全公司未依約完工，並不得向被告請領工程款
    ，況截至九十二年八月十九日止，匯全公司已領取一百五十五萬三千零四十五元
    及六十七萬三千三百三十六元之二期工程款，縱令原告主張匯全公司在九十二年
    八月六日將對被告之工程款債權讓與屬實，惟當時匯全公司所得請領之工程款僅
    六十餘萬元，並在接獲原告債權讓與通知前之同年八月十九日付訖，原告自不得
    再向被告請領工程款。並聲明：(一)如主文所示。(二)如受不利判決，願供擔保，請
    准免為假執行。
三、查原告主張匯全公司承攬被告客房木作工程，原告於九十二年八月二十八日將匯
    全公司於同年八月六日讓與其對被告之一百八十萬二千二百零六元工程款請求權
    事實，以存證信函通知被告知悉，而被告自九十二年七月十五日起至同年十月三
    十日止，支付匯全公司及下包商工程款共計四百十二萬零一百九十一元等事實，
    既為兩造所不爭執事項，並有工程合約書、承攬確認書、債權讓與協議書、存證
    信函及承攬木作支付工程明細表、匯款回條、支票及下包商同意書在卷可參（見
    本院卷第二一頁至第二三頁、第七頁、第八頁，第一五八頁至一七一頁），堪信
    為真實。原告主張依匯全公司所讓與其對被告之工程款債權，請求被告給付該工
    程款，被告則以前開情詞置辯，茲將本案爭點析述如后：
(一)、被告與匯全公司約定之監督付款性質：
  1.經查，被告與匯全公司負責人丁○○於九十二年八月七日召開工務會議，經雙方
    同意自二期工程估驗計價開始，改採「監督付款」方式，由匯全公司與下包商確
    認施作實際工程款金額，再由被告直接撥款至下包商帳戶等情，此有當日工務會
    議紀錄及翌日之備忘錄在卷可參（見本院卷第二四頁至第二五頁），然觀諸該工
    務會議及備忘錄內容，係表明匯全公司同意被告改以監督付款之方式辦理而已，
    契約當事人兩造猶為匯全公司與被告，匯全公司仍係系爭裝修工程契約之承攬人
    ，匯全公司並未將債權讓與或由其下包商承擔該裝修工程，則被告與匯全公司間
    就付款方式，由原先被告支付予匯全公司，再由匯全公司依施作金額發放予下包
    商之模式，改由被告直接付款予匯全公司下包商，以確保下包商繼續進場施作之
    意願，故雙方約定「監督付款」方式，充其量僅係「縮短給付」，並無匯全公司
    將工程款債權讓與下包商之情，是被告以匯全公司業將工程款讓與其下包商云云
    ，容有誤會。又證人丁○○於九十三年四月六日本院訊問時證稱：因為被告不信
    任伊公司財務狀況，才配合被告要求在工務會議上簽名，但伊同意被告直接將工
    程款付予下包商，可是伊仍是合約主體，只是改由被告直接付款給下包商而已等
    語（見本院卷第七九頁至第八一頁），益徵被告與匯全公司間之「監督付款」約
    定並未變異契約主體。
  2.雖丁○○陳稱工務會議紀錄是事後簽認云云，然衡諸常情，負責人代表公司簽署
    文件影響公司甚鉅，莫不審慎為之，而丁○○非僅在九十二年八月七日工務會議
    紀錄上簽名，更在隔（八）日之備忘錄上簽名同意以「監督付款」方式進行施作
    ，丁○○辯稱事後簽署文件云云，顯與商場交易習性有違，又倘謂其係在事後簽
    名，何以未告知被告業將工程款債權讓與原告之情，反而同意被告直接付款予下
    包商，並與下包商核算施作金額，資為被告支侍工程款憑據？此有同意書在卷可
    參（見本院卷第一六六至第一七七）。可見丁○○此部分證詞悖離常情，不足為
    採。基此，匯全公司既於九十二年八月七日同意被告將原先給付工程款方式，改
    由被告直接付予下包商，則匯全公司向被告請求支付工程款，自受此監督付款條
    件限制。
(二)、原告受讓匯全公司對被告之工程款債權，發生債權移轉效力：
  1.按債權之讓與，依民法第二百九十七條第一項之規定，雖須經讓與人或受讓人通
    知債務人始生效力，但不以債務人之承諾為必要，而讓與之通知，為通知債權讓
    與事實之行為，原得以言詞或文書為之，不需何等之方式，故讓與人與受讓人間
    成立債權讓與契約時，債權即移轉於受讓人，除法律另有規定外，如經讓與人或
    受讓人通知債務人，即生債權移轉之效力，最高法院四十二年度台上字第六二六
    號判例可資參考。茲被告自認已收受原告債權讓與之存證信函（見本院卷第八三
    頁），而意思表示以到達相對人時發生效力，則前開存證信函通知效力自不受未
    載被告法定代理人影響，被告事後翻稱未受合法通知云云（本院卷第二一九頁）
    ，自無足取，是原告前開通知自已對被告產生債權讓與效力。雖被告辯稱原告與
    匯全公司間債權不實云云，惟債權讓與與形成債權讓與之原因，本係各自獨立，
    債權讓與契約並不受原因行為影響，況被告並未舉證證明渠等間債權有何虛偽不
    實之處，自無足取。
  2.又被告雖以工程合約書第十一條逾期罰款約定，辯稱匯全公司早因逾期罰款已無
    工程款可請領云云，惟據被告提出自九十二年七月十五日至同年十月三十日支付
    匯全公司及下包商共計四百十二萬零一百九十一元之付款資料，被告顯未因匯全
    公司違約扣款而拒絕支付下包商等情，則被告前開辯詞，顯與實際支付情形不合
    ，並無可採。
(三)、被告以監督付款方式給付工程款予下包商發生清償效力：
    再按債權讓與，債務人於受通知時所得對抗讓與人之事由，皆得以之對抗受讓人
    ，民法第二百九十九條第一項定有明文。所謂得對抗之事由，不以狹義之抗辯權
    為限，而應廣泛包括，凡足以阻止或排斥債權之成立、存續或行使之事由在內，
    蓋債權之讓與，在債務人既不得拒絕，自不宜因債權讓與之結果，而使債務人陷
    於不利之地位（最高法院五十二年台上字第一０八五號判決意旨參照）。經查，
    「監督付款」既係被告與匯全公司所約定之付款方式，則匯全公司本不得要求被
    告再向其為清償行為，易言之，被告將工程款直接撥付予下包商，自已發生清償
    匯全公司工程款效力。是揆諸前揭判決意旨，匯全公司事後將其對被告工程款債
    權讓與原告，被告仍可本於該對抗匯全公司之清償方式，轉而對抗原告，則被告
    接獲原告債權讓與通知之前或之後，對匯全公司或依「監督付款」方式對下包商
    支付工程款行為，既係基於債務本旨所為清償，自已消滅雙方債之關係。基此而
    論，本件依照兩造所不爭執之承攬木作工程明細表所示，在發生債權讓與時點即
    九十二年八月六日之後，被告陸續支付匯全公司及下包商共二百五十六萬七千一
    百四十六元，遠大於匯全公司讓與原告之一百八十萬二千二百零六元，則原告主
    張前開工程款數額，業因被告清償而消滅，自不得再向被告為請求，洵堪認定。
四、綜上所述，原告本於債權讓與之法律關係請求被告給付一百八十萬二千二百零六
    元及法定遲延利息，為無理由，應予駁回。又原告之訴既經駁回，其假執行之聲
    請應併予駁回。
五、本件判決之基礎已臻明確，兩造其餘攻擊防禦方法及舉證，核與判決結果無影響
    ，爰不另一一論述，附此敘明。
六、訴訟費用負擔之依據：民事訴訟法第七十八條。
中　　　華　　　民　　　國　　九十三　　年　　 十二 　　月　　 十七 　　日
                              民事第一庭審判長法官　謝碧莉
                                              法官  林晏如
                                              法官  傅中樂
右正本係照原本作成。
如對本判決上訴，須於判決送達後二十日內向本院提出上訴狀。
中　　　華　　　民　　　國　　九十三　　年　　 十二 　　月　　 十七 　　日
                                            書記官  袁以明
